【裁判字號】    98,訴,108
【裁判日期】    980527
【裁判案由】    遷讓房屋   等
【裁判全文】
臺灣高雄地方法院民事判決               98年度訴字第108號
原      告  交通部臺灣鐵路局
法定代理人  丙○○
訴訟代理人  林榮和律師
被      告  乙○○○
            甲○○○
            己○○
            丁○○
            庚○○○
共      同
訴訟代理人  辛○○○
被      告  戊○○○
上列當事人間遷讓房屋等事件，本院於民國98年5 月13日言詞辯
論終結，判決如下：
  主  文
被告乙○○○應將坐落高雄市○○區○○段九八地號土地及其上
五六七建號，即門牌號碼高雄市○○區○○街九十二之一號房屋
遷讓返還與原告，並應自民國九十七年十月二十三日起至遷讓交
還上開房屋之日止，按月給付原告新臺幣捌佰柒拾貳元。
被告甲○○○應將坐落高雄市○○區○○段九八地號土地及其上
五七一建號，即門牌號碼高雄市○○區○○街九十二之二號房屋
遷讓返還與原告，並應自民國九十七年十月二十三日起至遷讓交
還上開房屋之日止，按月給付原告新臺幣捌佰伍拾玖元。
被告己○○應將坐落高雄市○○區○○段九八地號土地及其上五
七０建號，即門牌號碼高雄市○○區○○街九十八之一號房屋遷
讓返還與原告，並應自民國九十七年十月二十二日起至遷讓交還
上開房屋之日止，按月給付原告新臺幣捌佰柒拾貳元。
被告丁○○應將坐落高雄市○○區○○段九八地號土地及其上五
四八建號，即門牌號碼高雄市○○區○○街九十三號房屋遷讓返
還與原告，並應自民國九十七年十月二十一日起至遷讓交還上開
房屋之日止，按月給付原告新臺幣捌佰零玖元。
被告庚○○○應將坐落高雄市○○區○○段九八地號土地及其上
五五三建號，即門牌號碼高雄市○○區○○街九十五之一號房屋
遷讓返還與原告，並應自民國九十七年十月二十二日起至遷讓交
還上開房屋之日止，按月給付原告新臺幣柒佰玖拾玖元。
被告戊○○○應將坐落高雄市○○區○○段九八地號土地及其上
五五六建號，即門牌號碼高雄市○○區○○街九十三之二號房屋
遷讓返還與原告，並應自民國九十七年十月二十三日起至遷讓交
還上開房屋之日止，按月給付原告新臺幣柒佰捌拾陸元。
原告其餘之訴駁回。
訴訟費用由被告各負擔六分之一。
本判決第一至六項於原告各以新臺幣拾貳萬元為被告供擔保後，
得假執行。
原告其餘假執行之聲請駁回。
    事實及理由
壹、程序部分：
    本件被告戊○○○經合法通知，未於言詞辯論期日到場，核
    無民事訴訟法第386 條所列各款情形爰依原告之聲請，由其
    一造辯論而為判決。
貳、實體部分：
一、原告主張：其所管理坐落於高雄市○○區○○段98地號土地
    （下稱系爭土地）上及其上如附表一所示門牌號碼建物（下
    稱系爭房屋）為中華民國所有。系爭房屋係職務宿舍，由原
    告分配予被告乙○○○之夫周金和，被告甲○○○之夫吳火
    伏，被告己○○、被告丁○○，被告戊○○○之夫陳大錠，
    及被告陳李招治之夫陳春生居住使用，屬使用借貸性質。茲
    周金和、吳火伏、己○○、丁○○、陳大錠及陳春生等人均
    已退休，應視為渠等因任職關係獲配之職務官舍，其借貸目
    的已完畢，使用借貸契約因而消滅。惟周金和之妻即被告乙○○○，吳火伏之妻即被告甲○○○，被告己○○、被告丁○○，陳大錠之妻即被告戊○○○，及陳春生之妻即被告陳
    李招治仍繼續占用系爭房屋，經催告搬遷，均置之不理；又
    被告無權占住系爭房屋，受有相當於租金之利益，致原告受
    有損害，依系爭房屋之現值、個別占用土地之面積，申報地
    價並以年息10% 計算，被告每月所受相當於租金之利益各如
    附表二所示。爰依民法第767 條之規定及不當得利之法律關
    係，訴請被告返還系爭房屋，及給付相當於租金之不當得利
    等語。並聲明：（一）被告應將系爭房屋遷讓交還原告。（
    二）被告應自起訴狀繕本送達之翌日起至遷讓交還系爭房屋
    之日止，按月給付原告如附表二所示之金額（三）願供擔保
    ，請准宣告假執行。
二、被告乙○○○、甲○○○、己○○、丁○○、庚○○○則一
    致以：伊等占有使用系爭房屋雖無法律上之合法權源，但伊
    等均已年邁，基於人道考量，原告不應要回系爭房屋，資為
    抗辯。並一致聲明駁回原告之訴。
三、被告戊○○○未於言詞辯論期日到場，亦未提出書狀作何聲
    明或陳述。
四、原告主張之上開事實，業據其提出與所述相符之高雄市新興
    地政事務所建物測量成果圖、土地登記第二類謄本、建物登
    記第二類謄本、臺灣鐵路管理局員工宿舍居住情況調查表、
    戶籍謄本、房屋稅稅籍證明書等為證，復經本院至現場勘驗
    無訛，有勘驗筆錄、現場照片及高雄市政府地政處三民地政
    事務土地複丈成果圖（下稱複丈成果圖）在卷可憑，並為被
    告乙○○○、甲○○○、己○○、丁○○、庚○○○所不爭
    ，另被告戊○○○經合法通知，未到庭爭執，亦未提出書狀
    作何聲明或陳述，從而，原告主張之上開事實，堪信為真實
    。
五、按稱使用借貸者，謂當事人一方以物交付他方，而約定他方
    於無償使用後返還其物之契約；借用人應於契約所定期限屆
    滿時，返還借用物；未定期限者，應於依借貸之目的使用完
    畢時返還之，民法第464 條及第470 條第1 項前段分別定有
    明文。又因任職關係獲准配住宿舍，其性質為使用借貸，目
    的在使任職者安心盡其職責，是倘借用人喪失其與所屬機關
    之任職關係，當然應認依借貸之目的，已使用完畢，配住機
    關自得請求返還，最高法院亦著有91年臺上字第1926號判例
    可資參照。亦即借用人因職務關係而使用所屬機關之房舍，
    於退休終了職務關係時，其使用借貸之目的即已完畢，該使
    用借貸關係亦屬終止。經查：本件被告乙○○○之夫周金和
    ，被告甲○○○之夫吳火伏，被告己○○、被告丁○○，被
    告戊○○○之夫陳大錠，及被告陳李招治之夫陳春生均係因
    職務關係而獲原告配住宿舍，已如前述，據此應認原告分派
    周金和、吳火伏、己○○、丁○○、陳大錠、陳春生居住系
    爭房屋之目的，係為渠等職務之便而為，惟周金和、吳火伏
    、己○○、丁○○、陳大錠、陳春生既均已退休離職，則周
    金和等人與原告間就系爭房屋之使用借貸關係，於渠等退休
    離職時起，即因借用人即周金和等人與原告間之任職關係，
    不待原告為終止之意思表示，即因而當然消滅，揆之前揭判
    例意旨，至屬明確。周金和、吳火伏、己○○、丁○○、陳
    大錠、陳春生與原告間就系爭房屋之使用借貸關係，既於渠
    等退休離職時當然消滅，被告乙○○○、甲○○○、戊○○○、陳李招治基於其為借用人繼承人之地位，被告己○○、
    被告丁○○，基於其為借用人之地位，自負有將使用借貸標
    的物即系爭房屋返還原告之義務，則被告仍占有使用系爭房
    屋，自屬無權占有，原告自得本於所有權之權能，請求被告
    返還系爭房屋。
六、按無法律上之原因而受利益，致他人受損害者，應返還其利
    益，民法第179 條前段定有明文。而無權占用他人之房地，
    依一般社會通念，足認為可獲得相當於租金之利益，致所有
    權人受有無法使用該房地之損害，則依上開規定，占有人自
    應將所獲得相當於租金之利益返還所有權人。本件被告無法
    律上之正當權源而占用系爭房屋，業如前述，則揆諸前揭說
    明，被告於無權占用系爭房屋期間，即受有相當於租金之利
    益，致原告受有損害。是以，原告主張得請求被告給付無權
    占用系爭房屋期間所獲得相當於租金之金額，自可採取。又
    按城市地方房屋之租金，以不超過土地及其建築物申報總價
    年息10% 為限，土地法第97條第1 項定有明文。此項規定於
    損害賠償事件亦得據為計算賠償之標準，且基地租金之數額
    ，除以基地申報地價為基礎外，尚須斟酌基地之位置，工商
    業繁榮之程度，承租人利用基地之經濟價值及所受利益等項
    ，並與鄰地租金相比較，以為決定，並非必達申報總地價年
    息10% 最高額，最高法院49年台上字第1230號、68年台上字
    第3071號判例均足參照。經查：系爭房屋及基地坐落高雄火
    車站旁，交通生活十分便利，且被告乙○○○、甲○○○、
    己○○、丁○○、庚○○○、戊○○○使用系爭房屋占用土
    地面積分別為13.09 、13.09 、13.09 、11.63 、11.63 、
    11.63 平方公尺、申報地價為15905 元，及房屋現值分別為
    140800元、135400元、140800元、138700元、134800元、12
    9400元，惟系爭房屋已相當老舊，室內設備簡陋一節，有複
    丈成果圖、土地登記第二類謄本、建物登記第二類謄本、房
    屋稅稅籍證明書及現場照片6 幀在卷可佐，是以應認被告占
    用系爭房屋所受之利益以系爭房屋及基地申報總價年息3%為
    適當，即被告乙○○○部分為每月872 元【計算式為13.09
    平方公尺×申報地價15905 元＝208196元；房屋現值140800
    元；（土地208196元＋房屋140800元）×3%÷12＝872 元（
    元以下四捨五入）】；被告甲○○○部分為每月859 元【計
    算式為13.09 平方公尺×申報地價15905 元＝208196元；房
    屋現值135400元；（土地208196元＋房屋135400元）×3%÷
    12＝859 元（元以下四捨五入）】；被告己○○部分為每月
    872 元【計算式為13.09 平方公尺×申報地價15905 元＝20
    8196元；房屋現值140800元；（土地208196元＋房屋000000
    0 元）×3%÷12＝872 元（元以下四捨五入）】；被告丁○○部分為每月809 元【計算式為11.63 平方公尺×申報地價
    15905元＝184975元；房屋現值138700元；（土地184975元
    ＋房屋138700元）×3%÷12＝809 元（元以下四捨五入）】
    ；被告庚○○○部分為每月799 元【計算式為11.63 平方公
    尺×申報地價15905 元＝184975元；房屋現值134800元；（
    土地184975元＋房屋134800元）×3%÷12＝799 元（元以下
    四捨五入）】；被告戊○○○部分為每月786 元【計算式為
    11.63 平方公尺×申報地價15905 元＝184975元；房屋現值
    129400元；（土地184975元＋房屋129400元）×3%÷12＝78
    6 元（元以下四捨五入）】；原告逾此部分之請求，即不予
    准許。
七、綜上所述，原告本於所有物及不當得利返還請求權，請求被
    告乙○○○應將系爭房屋即高雄市○○區○○街92-1號房屋
    遷讓返還與原告，並應自起訴狀繕本送達翌日即97年10月23
    日起至遷讓交還上開房屋之日止，按月給付原告872 元；被
    告甲○○○應將系爭房屋即高雄市○○區○○街92-2號房屋
    遷讓返還與原告，並應自起訴狀繕本送達翌日即97年10月23
    日起至遷讓交還上開房屋之日止，按月給付原告859 元；被
    告己○○應將系爭房屋即高雄市○○區○○街98-1號房屋遷
    讓返還與原告，並應自起訴狀繕本送達翌日即97年10月22日
    起至遷讓交還上開房屋之日止，按月給付原告872 元；被告
    丁○○應將系爭房屋即高雄市○○區○○街93號房屋遷讓返
    還與原告，並應自起訴狀繕本送達翌日即97年10月21日起至
    遷讓交還上開房屋之日止，按月給付原告809 元；被告庚○○○應將系爭房屋即高雄市○○區○○街95-1號房屋遷讓返
    還與原告，並應自起訴狀繕本送達翌日即97年10月22日起至
    遷讓交還上開房屋之日止，按月給付原告799 元；被告戊○○○應將系爭房屋即高雄市○○區○○街93-2號房屋遷讓返
    還與原告，並應自起訴狀繕本送達翌日即97年10月23日起至
    遷讓交還上開房屋之日止，按月給付原告786 元部分，為有
    理由，應予准許。逾此所為請求，為無理由，應予駁回。又
    原告陳明願供擔保，聲請宣告假執行，於原告勝訴部分，經
    核並無不符，爰酌定相當之擔保金額併准許之。至原告敗訴
    部分，其假執行之聲請失所依據，應予駁回。
八、本件事證已臻明確，兩造其餘攻擊防禦方法或舉證，經審酌
    後，認與判決結果不生影響，爰不逐一論列，併此敘明。
九、據上論結，原告之訴為一部有理由，一部無理由，依民事訴
    訟法第79條、第85條第1 項、第390 條第2 項，判決如主文
    。
中    華    民    國    98    年    5     月    27    日
                     民事鳳山分庭   法  官  林意芳
上為正本係照原本作成。
如不服本判決，應於送達後20日內，向本院提出上訴狀並表明上
訴理由，如於本判決送達前提起上訴者，應於判決送達後10日內
補提上訴理由書（須附繕本）。
中    華    民    國    98    年    6     月    4    日
                                    書記官  陸艷娣
附表一：
  ┌──┬────┬─────────────────┐
  │編號│被告姓名│ 房屋門牌號碼                     │
  ├──┼────┼─────────────────┤
  │ 1  │乙○○○│ 高雄市○○區○○街92之1號        │
  ├──┼────┼─────────────────┤
  │ 2  │甲○○○│ 高雄市○○區○○街92之2號        │
  ├──┼────┼─────────────────┤
  │ 3  │己○○  │ 高雄市○○區○○街98之1號        │
  ├──┼────┼─────────────────┤
  │ 4  │丁○○  │ 高雄市○○街93號                 │
  ├──┼────┼─────────────────┤
  │ 5  │戊○○○│ 高雄市○○街93之2號              │
  ├──┼────┼─────────────────┤
  │ 6  │陳李招治│ 高雄市○○街95之1號              │
  └──┴────┴─────────────────┘
   附表二：
   ┌──┬────┬──────────────┐
   │編號│被告姓名│ 原告應給付金額             │
   ├──┼────┼──────────────┤
   │ 1  │乙○○○│ 2,908元                    │
   ├──┼────┼──────────────┤
   │ 2  │甲○○○│ 2,863元                    │
   ├──┼────┼──────────────┤
   │ 3  │ 己○○ │ 2,908元                    │
   ├──┼────┼──────────────┤
   │ 4  │ 丁○○ │ 2,697元                    │
   ├──┼────┼──────────────┤
   │ 5  │戊○○○│ 2,619元                    │
   ├──┼────┼──────────────┤
   │ 6  │陳李招治│ 2,665元                    │
   ├──┴────┴──────────────┤
   │計算式如下：                                │
   │1（140,800+15,905×13.09)×0.1÷12=2,908元  │
   │2（135,400+15,905×13.09)×0.1÷12=2,863元  │
   │3 (140,800+15,905×13.09)×0.1÷12=2,908元  │
   │4 (138,700+15,905×11.63)×0.1÷12=2,697元  │
   │5（129,400+15,905×11.63)×0.1÷12=2,619元  │
   │6 (134,800+15,905×11.63)×0.1÷12=2,665元  │
   └──────────────────────┘


司法院資訊處製作；財團法人民間司法改革基金會備份。
